臺灣臺中地方法院交通事件裁定　　　 100年度交聲字第2807號
原處分機關　交通部公路總局臺中區監理所
異　議　人
即受處分人　賴豐正
上列異議人即受處分人因違反道路交通管理處罰條例案件，對於
交通部公路總局臺中區監理所民國一００年九月二十八日所為
之處分（原處分案號：中監違字第裁六０－GE0000000號
裁決書），聲明異議，本院裁定如下：
    主  文
原處分撤銷。
賴豐正汽車駕駛人，駕駛汽車經測試檢定酒精濃度超過規定標準
，吊扣駕駛執照壹年，並應接受道路交通安全講習。
    理  由
一、原處分意旨略以：異議人即受處分人賴豐正於民國九十八年
    五月五日早上二時許，駕駛車牌號碼0838-WE 號自用小客車
    行經臺中市○○路與文武街口，因車禍肇事為臺中市政府警
    察局第二分局文正派出所警員以異議人酒後駕車，經測得其
    血液中酒精濃度為一百七十二點七MG/DL，換算成呼氣酒測
    值為零點八二MG/L之違規為由，開立舉發違反道路交通管理
    事件通知單，後異議人所為經臺灣臺中地方法院檢察署檢察
    官為緩起訴處分，且緩起訴處分實質期間已經屆滿，故原處
    分機關依道路交通管理處罰條例第三十五條第一項第一款及
    第二十四條第一項第二款之規定，裁處異議人罰鍰新臺幣（
    下同）四萬九千五百元，吊扣其駕駛執照十二個月，並應接
    受道路交通安全講習等語。
二、異議意旨略以：受處分人因本案經臺灣臺中地法院檢察署為
    緩起訴處分處義務勞務，受處分人於時間內服完勞務，請依
    一事不二罰之原則，裁定罰單四萬九千五百元准予免罰，為
    此請求撤銷該處分等語。
三、按「汽車駕駛人，駕駛汽車經測試檢定有下列情形之一者，
    處新臺幣一萬五千元以上六萬元以下罰鍰，並當場移置保管
    該汽車及吊扣其駕駛執照一年；因而肇事致人受傷者，並吊
    扣其駕駛執照二年；致人重傷或死亡者，吊銷其駕駛執照，
    並不得再考領：（一）酒精濃度超過規定標準。」；又「汽
    車駕駛人有下列情形之一者，不得駕車：（二）飲用酒類或
    其他類似物後其吐氣所含酒精濃度超過每公升零點二五毫克
    或血液中酒精濃度超過百分之零點零五以上。」道路交通管
    理處罰條例第三十五條第一項第一款、道路交通安全規則第
    一百十四條第二款分別定有明文。惟依行政罰法第二十六條
    第一項規定：「一行為同時觸犯刑事法律及違反行政法上義
    務規定者，依刑事法律處罰之。但其行為應處以其他種類行
    政罰或得沒入之物而未經法院宣告沒收者，亦得裁處之。」
    此乃一行為同時造成刑罰法律與行政秩序罰規定發生競合適
    用之關係時，基於「一事不二罰」之法理，經由立法程序確
    立應以刑罰優先為原則，避免行為人承受過度且重複之處罰
    。此觀該條立法理由明確揭示：「一行為同時觸犯刑事法律
    及違反行政法上義務規定時，由於刑罰與行政罰同屬對不法
    行為之制裁，而刑罰之懲罰作用較強，故依刑事法律處罰，
    即足資警惕時，實無一事二罰再處行政罰之必要。且刑事法
    律處罰，由法院依法定程序為之，較符合正當法律程序，應
    予優先適用。但罰鍰以外之沒入或其他種類行政罰，因兼具
    維護公共秩序之作用，為達行政目的，行政機關仍得併予裁
    處，故為第一項但書規定。」其理益明。是以前揭行政罰法
    中刑事法律處罰優先且不再處以行政秩序罰之目的，既係因
    為行為人已接受刑罰而足資警惕，且已發生懲罰之作用，即
    無使行為人陷於雙重處罰之不利益，則關於刑事法律處罰之
    範圍自應採取實質認定，凡刑事實體法或程序法中所規定客
    觀上剝奪行為人生命、自由、財產、權利，主觀上亦因制裁
    之嚴厲性、痛苦性，其強度足以造成心理強制而間接達成矯
    正教化目的之處遇手段，皆應納入其中，而不以形式上符合
    刑法第三十二條至第三十四條所定主刑及從刑種類者為限，
    始與前揭法律規範之意旨相符（臺灣高等法院臺中分院九十
    五年度交抗字第五八０、五九一號、九十六年度交抗字第二
    六二、二五三號裁定意旨參照）。
四、經查：
（一）受處分人本件違規後，行政罰法第二十六條規定業經總統
      於一００年十一月二十三日修正公布，並自一００年十一
      月二十五日施行。修正前該條第二項規定為：「前項行為
      如經不起訴處分或為無罪、免訴、不受理、不付審理之裁
      判確定者，得依違反行政法上義務規定裁處之。」；嗣該
      條第二項至第四項分別修正及增定為：「前項行為如經不
      起訴處分、緩起訴處分確定或為無罪、免訴、不受理、不
      付審理、不付保護處分、免刑、緩刑之裁判確定者，得依
      違反行政法上義務規定裁處之（第二項）。第一項行為經
      緩起訴處分或緩刑宣告確定且經命向公庫或指定之公益團
      體、地方自治團體、政府機關、政府機構、行政法人、社
      區或其他符合公益目的之機構或團體，支付一定之金額或
      提供義務勞務者，其所支付之金額或提供之勞務，應於依
      前項規定裁處之罰鍰內扣抵之（第三項）。前項勞務扣抵
      罰鍰之金額，按最初裁處時之每小時基本工資乘以義務勞
      務時數核算（第四項）。」。惟按行為後法律或自治條例
      有變更者，適用行政機關最初裁處時之法律或自治條例；
      但裁處前之法律或自治條例有利於受處罰者，適用最有利
      於受處罰者之規定，行政罰法第五條定有明文；此即所謂
      「從新從輕」法則，就行政罰而言，該行政罰之適法性，
      原則上以原處分作成時之法律狀態為判斷基準，而非以法
      院判決時之法律狀態為判斷基準（最高行政法院九十五年
      度判字第三三五號、第三三六號判決參照）。另查上開（
      修正後）行政罰法第二十六條係於一００年十一月二十三
      日修正公布，並自同年十一月二十五日起施行，且較不利
      於異議人。惟本件受處分人之違規行為，係發生於九十八
      年五月五日，而原處分機關最初為裁決之日期，則係一０
      ０年九月二十八日，兩者之時點均係於一００年十一月二
      十五日行政罰法第二十六條規定修正施行前，亦即本件自
      異議人行為後，迄原處分機關為裁決前，並無法律變更之
      情形，不生比較新舊法之問題，本件自應直接適用原處分
      機關裁決時即修正前行政罰法第二十六條之規定，先予敘
      明。
（二）本件受處分人於前揭時、地，駕車行經上開路段為員警查
      獲其呼氣酒精濃度達零點八二MG/L，而有汽車駕駛人酒精
      濃度超過規定標準（零點五五以上）之違規行為，因而為
      警製單舉發，此為受處分人所不否認，並有上開舉發違反
      道路交通管理事件通知單乙件存卷可查；而本件受處分人
      上開酒後駕車除構成道路交通管理處罰條例第三十五條第
      一項第一款之交通違規事由外，亦已合於刑法第一百八十
      五條之三服用酒類不能安全駕駛動力交通工具而駕駛罪之
      構成要件，經警移送後由臺灣臺中地方法院檢察署於九十
      八年七月八日以九十八年度偵字第一五0六二號為緩起訴
      處分，緩起訴處分期間為二年，緩起訴期滿日為一00年七
      月十五日，並命其應於緩起訴期間起算日起至緩起訴期間
      屆滿前二個月指向指定之機構或團體提供一00小時之義務
      勞務，後其均已履行完畢，且緩起訴處分期滿未遭依法撤
      銷，執行案件業已報結歸檔，此有上開緩起訴處分書等件
      在卷可稽。則受處分人上開違反刑事法律禁止規範之犯罪
      事實既已明確，僅因檢察官採取緩起訴處分之替代性刑事
      處遇手段，未將該案逕行起訴或聲請簡易判決處刑，致其
      後適用之刑事訴訟程序有所區別，然就受處分人負有向公
      益團體、地方自治團體或社區提供勞務之義務觀察，其如
      未在上開指定期間內確實履行義務，依刑事訴訟法第二百
      五十三條之三第一項第三款之規定，受處分人將遭受撤銷
      緩起訴處分之不利益；反之，倘其確實遵守並履行各項緩
      起訴條件，除非合於刑事訴訟法第二百六十條所定情形之
      一，否則受處分人即無再就同一案件遭受刑事訴追之虞。
      從而，受處分人已因上開緩起訴處分而剝奪其自由權，主
      觀上前揭提供勞務義務亦具有強制性、懲罰性，雖不若易
      科罰金係以支付金錢作為自由刑之替代，惟經由緩起訴處
      分條件之履行使其免於遭檢察官發動起訴程序，仍具有替
      代刑罰之效果，廣義而言，應屬前揭所稱之「實質刑事法
      律處罰」，而有行政罰法第二十六條第一項「一事不二罰
      」規定之適用。又法務部九十五年五月二十五日法律字第
      ○九五○七○○三九三號函雖謂：行政罰法第二十六條第
      二項所稱「不起訴處分」包括「緩起訴處分」在內等語，
      惟該項乃例外得裁處行政秩序罰之補充規定，參諸該（修
      正前）條文係將「不起訴處分」、「無罪」、「免訴」、
      「不受理」、「不付審理」等不能證明刑事被告犯罪或未
      曾使其實際接受刑罰之情形逐一臚列，顯然與該條第一項
      所指發生處罰競合之前提要件尚有未合，故有（修正前）
      第二項仍依違反行政法上義務規定裁處之必要。而緩起訴
      處分既非不能證明行為人之犯罪事實，且有提供義務勞務
      之實質處罰，自與上開（修正前）行政罰法第二十六條第
      二項列舉之不起訴處分等情形迥然有別，仍無從遽為比擬
      而為相同之處置。如若不然，則刑事被告如經法院循審判
      程序判處罰金或得以易科罰金之拘役或有期徒刑，均得以
      援用行政罰法第二十六條第一項之規定，免於處以行政秩
      序罰之雙重不利益；至於藉由緩起訴處分而節省司法資源
      者，在基於實質懲罰目的而其財產權遭受剝奪之餘，卻仍
      需繳納一定金額之行政罰鍰，其結果勢必降低刑事被告接
      受緩起訴處分之意願，而反噬緩起訴處分替代繁複刑事審
      判程序之制度性機能。準此以言，（修正前）行政罰法第
      二十六條第二項既未將緩起訴處分列舉其中，本於「例外
      規定從嚴解釋」之法理及前揭說明，自不能將條文中「不
      起訴處分」之範圍，擴及於性質顯不相同之「緩起訴處分
      」，附此敘明。而道路交通管理處罰條例第三十五條所規
      定之裁處，含有罰鍰與吊扣駕照之處分，二者分屬行政罰
      法中之裁罰，有對於過去違反義務行為處罰之「秩序罰」
      （指罰鍰），以及對於預防將來再犯危險之「管制罰」（
      指吊扣駕照）；前者對於過去義務違反而為秩序罰之目的
      ，與刑事制裁酒醉駕車所欲達到保護交通安全之目的相同
      ，二者既為相同之目的，則處以較重之刑事制裁為已足，
      自無重複處罰行政罰之必要。本件對於性質相同之裁罰，
      已依懲罰作用較強之刑事法律制裁後，即無再依行政法為
      相同處罰之理。原處分就此未予詳查，遽予裁罰，尚有未
      洽。
（三）至於道路交通管理處罰條例第三十五條第八項固規定：「
      前項汽車駕駛人，經裁判確定處以罰金低於本條例第九十
      二條第三項所訂最低罰鍰基準規定者，應依本條例裁決繳
      納不足最低罰鍰之部分。」而該條項係九十四年十二月二
      十八日增訂，並於九十五年七月一日施行，對照（修正前
      ）行政罰法第二十六條關於一事不二罰之規定，係於九十
      四年二月五日公布，於九十五年二月五日施行，顯見該項
      規定之立法目的，應係考量適用行政罰法第二十六條後，
      在酒後駕車違規應受刑事處罰者，刑罰罰金額度低於行政
      罰鍰之流弊，而特別立法補繳差額之情形。惟條文既明定
      「經裁判確定處以罰金」之情形，自應以上開條文界定之
      範圍為限，不得恣意擴張適用而侵害人民之財產權，故在
      酒後駕車違規應受刑事處罰，而經法院判處有期徒刑、拘
      役，並宣告緩刑及向公庫支付一定之金額或向指定之公益
      團體、地方自治團體或社區提供義務勞務、經法院判處拘
      役得易科罰金、或經檢察官為緩起訴處分，而命被告向公
      庫或指定之公益團體、地方自治團體支付一定之金額，或
      向指定之公益團體、地方自治團體或社區提供義務勞務等
      情形，均無上開道路交通管理處罰條例第三十五條第八項
      之適用，否則有違行政法上的「法律保留原則」。此與行
      政罰法第二十六條具體適用產生疑義，因緩起訴處分並命
      被告為提供義務勞務部分，性質上可謂實質的制裁，且造
      成被告權利受限制的影響，而認定係「實質刑事法律處罰
      」，而有行政罰法第二十六條第一項「一事不二罰」規定
      之適用，並未逾越「法律保留原則」，亦未因而侵害人民
      之財產權，並不相同。再者原處分係以受處分人「汽車駕
      駛人酒精濃度超過規定標準」之違規事實，適用道路交通
      管理處罰條例第三十五條第一項第一款規定予以裁罰，並
      非依道路交通管理處罰條例第三十五條第八項規定處理，
      因此就本件應否適用道路交通管理處罰條例第三十五條第
      八項處理，亦非本院所得審酌之範圍，併予敘明。
五、綜上所述，原處分機關以受處分人有酒精濃度超過規定標準
    之違規行為，裁處罰鍰四萬九千五百元部分，依行政罰法第
    二十六條第一項前段規定，即應依刑事法律處罰之，已無再
    依上開道路交通管理處罰條例第三十五條第一項第一款裁處
    行政罰鍰之餘地，受處分人據以聲明異議非無理由。又本件
    受處分人於聲明異議狀中雖僅就罰鍰部分提出聲明異議，就
    吊扣駕照及施以道路交通安全講習部分並未明確提及，惟該
    吊扣駕駛執照及施以道路交通安全講習部分與其交通違規行
    為是否存在具有緊密關係，且與罰鍰部分係屬一處分，無從
    分離，本院自應予以審理，爰將原處分撤銷，並自為裁定如
    主文第二項所示，以資適法。
六、據上論斷，應依道路交通管理處罰條例第八十七條第二項、
    道路交通事件處理辦法第十九條前段，裁定如主文。
中    華    民    國   100    年    12    月    21    日
                    交通法庭    法  官  郭書豪
以上正本證明與原本無異。
如不服本裁定，應於裁定送達後5日內向本院提出抗告狀。(須附
繕本)
                                書記官  巫惠穎
中    華    民    國   100    年    12    月    21    日